臺灣高等法院刑事判決　　　　　　　　94年度上易字第1695號
上　訴　人　台灣台北地方法院檢察署檢察官
上　訴　人
即　被　告　甲○○
上列上訴人因被告偽造文書案件，不服臺灣臺北地方法院94年度
易字第967號，中華民國94年8月25日第一審判決（起訴案號：臺
灣臺北地方法院檢察署94年度偵字第5351號、第8321號，暨移送
本院併辦案號：臺灣板橋地方法院檢察署94年度偵字第5371號）
，提起上訴，本院判決如下：
    主  文
原判決關於甲○○部分撤銷。
甲○○行使從事業務之人，明知為不實之事項，而登載於其業務
上作成之文書，足以生損害於公眾及他人，處有期徒刑伍月，如
易科罰金以佰元折算壹日。
    事  實
一、甲○○係位於臺北市○○區○○街2段11號6樓之21之「成宇
    興行企業有限公司（以下簡稱成宇興行）」之實際負責人，
    並負責開立「成宇興行」之薪資扣繳憑單等附隨業務，為從
    事業務之人，其明知游錦助於民國90年間並未在成宇興行任
    職，亦未領取薪資，竟與游錦助（業經原審有罪判決確定 ）
    共同基於業務上登載不實文書之犯意聯絡，於91年1 月底前
    某日（依修正前所得稅法第92條第1 項之規定：第88條各類
    所得稅款之扣繳義務人，應於每年一月底前將上一年內扣繳
    各納稅義務人之稅款數額，開具扣繳憑單，彙報稽徵機關查
    核），在上開之成宇興行內，由甲○○於其業務上作成之「
    九十年度各類所得扣繳暨免扣繳憑單」（以下簡稱扣繳憑單
    ）上虛偽登載游錦助於90年間在該行薪資所得為新台幣（下
    同）68萬1800元，藉以表示確於該行任職並領取薪資之意。
    又甲○○另承上開業務上登載不實文書之概括犯意，明知乙
    ○○於民國90年間未在成宇興行任職，亦未領取薪資，仍與
    乙○○及另一名姓名年籍不詳之「李先生」共同基於犯意之
    聯絡，於91年1 月底前某日，推由「李先生」為甲○○填載
    其於業務上作成之成宇興行「九十年度各類所得扣繳暨免扣
    繳憑單」，於其上虛偽登載乙○○於90年間在該行薪資所得
    為48萬6000元，藉以表示確於該行任職並領取薪資之意。嗣
    由甲○○另基於行使業務上登載不實文書之犯意，於91年 6
    月5 日，持上開不實之扣繳憑單據以製作該公司90年度營利
    事業所得稅結算申報書，持向財政部臺北市國稅局萬華稽徵
    所申報該公司90年度之營利事業所得稅而行使之，足以生損
    害於成宇興行核發扣繳憑單及稅捐稽徵機關課稅之正確性。
    嗣經稅捐稽徵機關核算之結果，因認成宇興行於90年度並無
    逃漏稅捐之情形。迨財政部臺北市國稅局因成宇興行上開不
    實之申報行為而分別通知游錦助、乙○○補繳綜合所得稅款
    ，始查知上情。
二、案經臺北市政府警察局萬華分局報請臺灣臺北地方法院檢察
    署檢察官偵查起訴，臺灣臺北地方法院於準備程序進行中，
    被告甲○○就被訴事實為有罪之陳述，經審判長告知被告簡
    式審判程序之旨，並聽取當事人之意見後，裁定進行簡式審
    判程序，暨移送本院併辦審理。
    理  由
一、按除被告所犯為死刑、無期徒刑、最輕本刑為三年以上有期
    徒刑之罪或高等法院管轄第一審案件者外，於前條第一項程
    序進行中，被告先就被訴事實為有罪之陳述時，審判長得告
    知被告簡式審判程序之旨，並聽取當事人、代理人、辯護人
    及輔佐人之意見後，裁定進行簡式審判程序，刑事訴訟法第
    273條之1第1 項定有明文。查本件被告甲○○所犯行使業務
    上登載不實文書罪係「死刑、無期徒刑、最輕本刑為三年以
    上有期徒刑」以外之罪，且被告就被訴事實為有罪之陳述，
    經告知被告簡式審判程序之旨，公訴人及被告對於本件改依
    簡式審判程序審理亦均表示無意見，本院即依前揭刑事訴訟
    法規定，裁定本件進行簡式審判程序。是證人乙○○於警詢
    、證人王柏佐、共犯游錦助等人於偵查中所述暨其他相關具
    傳聞性質之證據資料，雖均係證人於審判外所為之言詞陳述
    或書面陳述，然依刑事訴訟法第159條第2項前段之規定，於
    簡式審判程序中均得作為證據，合先敘明。
二、被告甲○○為成宇興行企業有限公司（下稱成宇興行）實際
    負責人，實際經營公司業務，並負責開立「成宇興行」之薪
    資扣繳憑單等情，業據被告甲○○自承在卷（見原審卷第56
    頁反面），並經證人王柏佐證述明確（見偵字第5351號卷第
    87頁、88頁、偵字第5371號卷第22頁）。又被告甲○○明知
    游錦助、乙○○二人未於成宇興行任職，竟先後於其業務上
    作成之90年度扣繳憑單上虛偽登載游錦助於90年間在該行薪
    資所得為68萬1800元；或為使乙○○取得申辦信用卡需用之
    薪資扣繳憑單，而推由「李先生」為被告甲○○虛偽登載乙
    ○○於90年間在該行薪資所得為48萬6000元，藉以表示游錦
    助、乙○○二人於該行任職並領取薪資，嗣並持該不實之扣
    繳憑單資料製作該公司90年度營利事業所得稅結算申報書，
    持向稽捐機關申報該公司90年度之營利事業所得稅而行使等
    事實，業據被告甲○○於警訊、原審及本院審理中坦承不諱
    （見港警刑字第0940013504號卷第21至23頁、偵字第5371號
    卷第18頁、原審卷56頁反面、本院卷第44頁、53頁、54頁、
    57頁），核與共犯游錦助及證人乙○○所供未於成宇興行工
    作並領取薪資等情節互核一致（見原審卷第56頁反面、港警
    刑字第0940013504號卷第13至16頁），並有財政部臺北市國
    稅局93年12月14日財北國稅資字第0930117206號函所檢附之
    成宇興行90年度綜合所得稅BAN給付清單及94年4月20日財北
    國稅審三字第0940037602號函所檢附之成宇興行90年度營利
    事業所得稅申報資料影本及扣繳明細（見偵字第5351號卷第
    7至8頁、67至70頁）、乙○○之檢舉書及不實登載之扣繳憑
    單、財政部臺北市國稅局94年2月4日財北國稅資字第094001
    8714號函所檢附之成宇興行90年度營利事業所得稅結算申報
    書等資料影本及各類所得暨免扣繳憑單申報書等各一份在卷
    可稽（見港警刑字第0940013504號卷第9至10頁、12 頁、27
    至31頁），足徵被告甲○○之上開自白與事實相符。
三、至被告甲○○雖辯稱游錦助確實在成宇興行工作一個月，並
    支領9000元之薪資云云，然此為同案被告游錦助否認在卷（
    見偵字第5351號卷第88頁、原審卷第56頁反面），且被告甲
    ○○亦自承游錦助確未在成宇興行領取68萬1800元之薪資等
    語不諱（見原審卷第56頁反面），足見其確有為業務上登載
    不實文書之犯行。又被告甲○○另辯稱乙○○之扣繳憑單為
    「李先生」所開，非其所開乙節，惟查被告甲○○為成宇興
    行之實際負責人，並負責開立「成宇興行」之薪資扣繳憑單
    等附隨業務，為從事業務之人，縱乙○○之扣繳憑單係由「
    李先生」所開，亦係經其授權而為。其既明知乙○○未於成
    宇興行任職，並支領薪資，卻推由「李先生」為其填載成宇
    興行之薪資扣繳憑單，並於其上虛偽登載乙○○於90年間在
    該行薪資所得為48萬6000元，被告甲○○與「李先生」等人
    間顯有犯意聯絡，是被告甲○○上開所辯，尚不足為有利於
    被告之認定。本件事證明確，被告甲○○上開犯行均堪認定
    ，應予依法論科。
四、法律適用
  (一)、按營利事業填報「各類所得扣繳暨免扣繳憑單」，乃附隨
      其業務而製作，為業務上所掌文書，此種扣繳憑單內容如
      有不實，自足生損害於公眾即稅捐機關對於稅捐核課之正
      確性及他人，應成立業務上登載不實文書之罪名（最高法
      院70年9 月21日第九次刑事庭會議決議可資參照）；又各
      類所得扣繳暨免扣繳憑單係由扣繳義務人依所得稅法第92
      條規定所製作之單據，為業務上製作之文書。而商業會計
      法第15條所規定之商業會計憑證分「原始憑證」與「記帳
      憑證」二類；所謂「原始憑證」，係指證明交易事項發生
      之經過，而為造具記帳憑證所根據之憑證；而「記帳憑證
      」，則指證明處理會計事項人員之責任，而為記帳所根據
      之憑證。至於所得稅之扣繳義務人依所得稅法規定填發之
      免扣繳憑單或扣繳憑單，旨在使稅捐稽徵機關蒐集及掌握
      課稅資料，以利稅捐之核課。是員工薪資扣繳暨免扣繳憑
      單，僅係證明全年度支付員工薪資及代為扣繳綜合所得稅
      之情形，為徵、繳雙方課徵與申報綜合所得稅之依據，其
      既非造具記帳憑證所根據之憑證，亦非證明處理會計事項
      人員之責任而為記帳所根據之憑證，自難認屬商業會計法
      第15條第1 款所規定之會計憑證，最高法院91年度臺上字
      第1828號、第2137號著有判決可資參照。
  (二)、核被告甲○○之上開行為，係犯刑法第216條、第215條之
      行使業務上登載不實文書罪。
  (三)、被告甲○○與游錦助間；其與乙○○、「李先生」間就上
      開登載不實扣繳憑單之犯行，各有犯意聯絡及行為分擔，
      均各為共同正犯。
  (四)、又被告甲○○先後所為業務登載不實文書犯行，時間緊接
      ，犯罪基本構成要件相同，顯係基於概括犯意為之，應依
      刑法第56條之規定論以一罪，並加重其刑。
  (五)、又被告甲○○上開所為業務登載不實之低度行為，為行使
      之高度行為所吸收，不另論罪。
  (六)、至被告甲○○所為虛偽登載乙○○於90年間在該行薪資所
      得為新臺幣48萬6000元之成宇興行90年度扣繳憑單之犯行
      ，雖未據檢察官提起公訴，惟與檢察官所起訴部分，被告
      均基於概括之犯意而為，係連續犯，屬裁判上之一罪，其
      一部起訴之效力及於全部，基於審判不可分原則，本院自
      得併予審究。
五、原審以被告甲○○犯行事證明確，予以論罪科刑，固非無見
    ，惟查：被告甲○○基於概括之連續犯意所為虛偽登載，乙
    ○○於90年間在該行薪資所得為48萬6000元之成宇興行90年
    度扣繳憑單並持之行使之犯行部分，原審未及審酌，自有未
    洽。
六、檢察官上訴意旨指摘原審判決，就被告犯行有前開未及斟酌
    之情，為有理由；另被告甲○○上訴意旨以其已知錯悔改，
    請求輕判或予以宣告緩刑（被告答辯書狀雖載為請求本院准
    予緩起訴處分，見本院卷第25頁，查其本意應係請求准予宣
    告緩刑）云云，惟查，量刑為法院之職權審酌事項，且被告
    甲○○經營成宇興行竟連續虛偽登載游錦助、乙○○之薪資
    扣繳憑單，難謂無再犯之虞，與得宣告緩刑之要件不合，是
    被告上訴意旨，為無理由，惟原判決關於被告甲○○部分既
    有前揭瑕疵而無可維持，自應由本院將原審關於被告甲○○
    部分之判決予以撤銷改判。爰審酌被告甲○○曾於90年間因
    違反商業會計法案件，經臺灣高等法院以91年度上訴字第10
    04號判決判處有期徒刑三月確定，此有臺灣高等法院被告全
    國前案紀錄表一份在卷可稽，其復與游錦助、乙○○及「李
    先生」以上述方式製作不實扣繳憑單並申報稅捐，足生損害
    於稅捐稽徵機關審核稅額之正確性，且所虛報金額各為68萬
    1800元、48萬6000元，然於其於犯後尚能坦承犯行，及其品
    行、犯罪之動機、目的、手段、所生危害、所得利益及犯罪
    後態度等一切情狀，量處有期徒刑五月，並諭知易科罰金之
    折算標準，以資懲儆。
據上論斷，應依刑事訴訟法第369條第1項前段、第364條、第299
條第1項前段、第273條之1第1項，刑法第216條、第215條、第41
條第1項，罰金罰鍰提高標準條例第1條前段、第2 條，判決如主
文。
本案經檢察官黃東焄到庭執行職務
中　　華　　民　　國　　94　　年　　11  　月　　29　　日
　　　　　　　　　刑事第二庭審判長法  官  蔡  長  溪
                                  法  官  陳  春  秋
                                  法  官  林  俊  益
以上正本證明與原本無異。
不得上訴。
                                  書記官  廖  月  女
中　　華　　民　　國　　94　　年　　12　　月　　1 　　日
附錄：本案論罪科刑法條全文
中華民國刑法第215條
 (業務上文書登載不實罪)
從事業務之人，明知為不實之事項，而登載於其業務上作成之文
書，足以生損害於公眾或他人者，處三年以下有期徒刑、拘役或
五百元以下罰金。
中華民國刑法第216條
 (行使偽造變造或登載不實之文書罪)
行使第210條至第215條之文書者，依偽造、變造文書或登載不實
事項或使登載不實事項之規定處斷。
